---
title: "Tema 6: PEC"
format:
  html:
    code-copy:       true
    code-tools:      true
    df-print:        paged
    embed-resources: true
    theme:           ../www/extra-styles.scss
    toc:             true
    toc-location:    left
bibliography:        ../www/abd.bib
csl:                 ../www/apa-old-doi-prefix.csl
callout-appearance: minimal
---

# Introducción

En este tema hemos estudiado el concepto de **distribución predictiva** y cómo se puede estimar de manera sencilla mediante el método de Monte Carlo.

También hemos visto:

-   Cómo realizar comprobaciones predictivas con la **distribución predictiva posterior** (lo que llamamos **comprobaciones predictivas posteriores**, posterior predictive checks, o PPCs).

-   Cómo calcular **valores-p predictivos posteriores** para hacer inferencias y evaluar la discrepancia entre los datos observados y la distribución predictiva.

-   Cómo usar la **distribución predictiva previa** para evaluar la adecuación de la distribución previa a los datos observados.

En estos ejercicios, vamos a poner en práctica estos conceptos con algunos modelos ya conocidos y estudiados.
En este caso, vamos a utilizar los modelos beta-binomial y gamma-Poisson ya vistos en los temas anteriores.

Fíjate que @ross2022 asume distribuciones discreta (y no siempre uniformes) para el parámetro de probabilidad **en los ejemplos 7.1 a 7.4**.
Es decir, aunque la distribución de la variable observada sea binomial, **no se trata de modelos beta-binomiales**.

```{r setup}
#| message: false

# Paquetes:
library(tidyverse)
library(RColorBrewer)
library(scales)


# Configuración de la salida gráfica:

PALETA <- brewer.pal(8, "Set2") # Colores por defecto
color_defecto <- PALETA[1]      # Color por defecto
options(ggplot2.discrete.colour = PALETA)

theme_set(theme_bw()) # Tema "neutro" para la representación gráfica

# Redondea los números reales "inline":
options(digits = 3L)                
options(knitr.digits.signif = FALSE)

# Inicializa la semilla aleatoria:
set.seed(20250327)
```

Inicializamos el entorno como es habitual.
Dado que, además, vamos a utilizar el método de Monte Carlo, **hemos inicializado la semilla aleatoria**, para asegurar la **reproducibilidad de los resultados**.

# Ejercicio 1: Modelo beta-binomial de la "tasa de aceptación"

## Distribución predictiva previa

Vamos a empezar utilizando el ejemplo ya familiar que introdujimos en el Tema 3.

Recuerda que se trata de un modelo beta-binomial en el que el parámetro $\theta$ representa la "tasa de aceptación" de los/as usuari/as que han probado un app, a los que les pregunta si la descargarían en su móvil.

Los datos que se han obtenido en las dos muestras de la investigación son:

```{r beta-binomial-muestra}
aceptacion_muestra_1 <- tibble(
  id_participante   = 1:22,
  resp_descarga_app = c(
    "Si", "Si", "No", "No", "Si", "Si", "Si", "Si", "No", "Si", "Si",
    "Si", "Si", "Si", "Si", "Si", "No", "Si", "No", "Si", "Si", "Si"
  )
)

# Tamaño de la muestra (necesario para enunciados más adelante)
n_muestra_1 <- aceptacion_muestra_1 |> count() |> pull()
n_muestra_1

aceptacion_muestra_2 <- tibble(
  id_participante   = 1:113,
  resp_descarga_app = c(
    "Si", "Si", "No", "No", "Si", "Si", "Si", "Si", "No", "Si", "Si",
    "Si", "Si", "Si", "Si", "Si", "No", "Si", "No", "Si", "Si", "Si", 
    "No", "Si", "Si", "Si", "Si", "No", "No", "Si", "No", "Si", "Si", 
    "Si", "Si", "Si", "No", "Si", "No", "No", "Si", "No", "Si", "Si", 
    "No", "No", "No", "Si", "No", "No", "Si", "Si", "No", "No", "Si", 
    "No", "Si", "No", "No", "No", "Si", "Si", "No", "Si", "Si", "No", 
    "Si", "Si", "No", "Si", "Si", "No", "Si", "No", "Si", "No", "Si", 
    "No", "No", "No", "Si", "Si", "No", "No", "Si", "Si", "No", "No", 
    "No", "Si", "Si", "No", "Si", "Si", "No", "Si", "Si", "Si", "Si", 
    "No", "Si", "No", "No", "No", "No", "No", "Si", "No", "No", "Si", 
    "Si", "Si", "Si"
  )
)
```

Como en temas anteriores, vamos a utilizar una distribución no informativa para representar nuestra creencia a priori sobre la tasa de aceptación.

### Pregunta 1

-   Aproxima la distribución previa de $\theta$ por el método de Monte Carlo de manera que el valor esperado tenga una precisión de 0.01 con el 99% de probabilidad. Comprueba que la media y varianza se aproximan a los valores teóricos y representa la distribución resultante.

::: {#respuesta-1 .callout-note}
```{r preg-1}
# Parámetros de la distribución Beta(1,1)
a <- 1
b <- 1

# Media y varianza teóricas
media_teorica <- a / (a + b)           
varianza_teorica <- (a * b) / ((a + b)^2 * (a + b + 1))   
desviacion_teorica <- sqrt(varianza_teorica)

# Nivel de confianza
z_99 <- qnorm(0.995)  # cuantil 99% para normal estándar

# Precisión deseada
precision <- 0.01

# Número de simulaciones necesarias
n_sim <- ceiling((z_99 * desviacion_teorica / precision)^2)

set.seed(123) 
theta_sim <- rbeta(n_sim, shape1 = a, shape2 = b)

# Media y varianza simuladas
media_simulada <- mean(theta_sim)
varianza_simulada <- var(theta_sim)

cat("Media teórica: ", media_teorica, "\n")
cat("Media simulada: ", media_simulada, "\n")
cat("Varianza teórica: ", varianza_teorica, "\n")
cat("Varianza simulada: ", varianza_simulada, "\n")
cat("Número de simulaciones necesarias: ", n_sim, "\n")

library(ggplot2)
library(tibble)

df_theta <- tibble(theta = theta_sim)

ggplot(df_theta, aes(x = theta)) +
  geom_density(fill = "skyblue", alpha = 0.5) +
  labs(title = "Distribución previa simulada de θ (Beta(1,1))",
       x = expression(theta),
       y = "Densidad") +
  theme_minimal()

```

:::

### Pregunta 2

-   A partir de la distribución previa simulada de $\theta$, simula los resultados de pruebas binomiales para la primera muestra del estudio. (Ten en cuenta que debe tener el tamaño muestral correspondiente). Representa la distribución predictiva previa resultante e interprétala.

::: {#respuesta-2 .callout-note}
```{r preg-2}
resultados_binomiales <- rbinom(length(theta_sim), size = n_muestra_1, prob = theta_sim)
# Crear un data frame para análisis y representación gráfica
library(tibble)
library(ggplot2)

df_resultados <- tibble(aceptaciones = resultados_binomiales)

# Gráfica de la distribución predictiva previa
ggplot(df_resultados, aes(x = aceptaciones)) +
  geom_bar(fill = "skyblue", alpha = 0.7) +
  labs(title = "Distribución predictiva previa de aceptaciones (Muestra 1)",
       x = "Número de aceptaciones",
       y = "Frecuencia") +
  theme_minimal()

```
Los resultados muestran que, para una muestra de 22 personas, el número de aceptaciones predicho varía, reflejando la incertidumbre inicial en torno a la tasa de aceptación (𝜃). Se observa una dispersión significativa en las aceptaciones simuladas, lo que indica que el modelo predictivo previo considera una amplia gama de posibilidades antes de observar datos reales. Esto sugiere que el modelo inicial captura bien la variabilidad posible y está en línea con una distribución previa no informativa.
:::

### Pregunta 3

-   Utilizando la distribución predictiva previa de la pregunta anterior, calcula en qué centil se encuentra la primera muestra empírica del estudio de aceptación. ¿Cuál es la probabilidad de obtener un valor igual o mayor que este? ¿Y un valor igual o menor?

::: {#respuesta-3 .callout-note}
```{r preg-3}
aceptaciones_empiricas <- aceptacion_muestra_1 %>%
  filter(resp_descarga_app == "Si") %>%
  nrow()
# Calcular el centil
prob_menor_igual <- mean(resultados_binomiales <= aceptaciones_empiricas)
prob_mayor_igual <- mean(resultados_binomiales >= aceptaciones_empiricas)

# Mostrar resultados usando cat()
cat("Centil de la muestra empírica: ", prob_menor_igual * 100, "%\n")
cat("Probabilidad de obtener un valor igual o mayor que la muestra empírica: ", prob_mayor_igual, "\n")
cat("Probabilidad de obtener un valor igual o menor que la muestra empírica: ", prob_menor_igual, "\n")

```

:::

## Distribución predictiva posterior

### Pregunta 4

-   Utiliza el mismo nº de muestras de Monte Carlo de la distribución previa para aproximar la distribución posterior de $\theta$. (Utiliza la propiedad ya conocida de la conjugación para muestrear de la distribución posterior). Representa la distribución posterior obtenida.

::: {#respuesta-4 .callout-note}
```{r preg-4}
library(tibble)
library(ggplot2)

# Parámetros de la distribución posterior
a_post <- a + aceptaciones_empiricas
b_post <- b + (n_muestra_1 - aceptaciones_empiricas)

# Simular usando mismo número de muestras que en la previa
set.seed(123)  
theta_post_sim <- rbeta(n_sim, shape1 = a_post, shape2 = b_post)

# Crear un data frame para análisis
df_theta_post <- tibble(theta = theta_post_sim)

# Representar la distribución posterior
ggplot(df_theta_post, aes(x = theta)) +
  geom_density(fill = "lightgreen", alpha = 0.5) +
  labs(title = "Distribución posterior simulada de θ",
       x = expression(theta),
       y = "Densidad") +
  theme_minimal()

# Mostrar también los parámetros de la posterior
cat("Parámetros de la distribución posterior Beta: a =", a_post, ", b =", b_post, "\n")

```

:::

### Pregunta 5

-   A partir de la distribución posterior simulada de $\theta$, simula los resultados de pruebas binomiales para la primera muestra del estudio y represéntala.

::: {#respuesta-5 .callout-note}
```{r preg-5}
resultados_binomiales_post <- rbinom(n_sim, size = n_muestra_1, prob = theta_post_sim)

# Crear un data frame para análisis
df_resultados_post <- tibble(aceptaciones = resultados_binomiales_post)

# Representar la distribución predictiva posterior
ggplot(df_resultados_post, aes(x = aceptaciones)) +
  geom_bar(fill = "orange", alpha = 0.7) +
  labs(title = "Distribución predictiva posterior de aceptaciones (Muestra 1)",
       x = "Número de aceptaciones",
       y = "Frecuencia") +
  theme_minimal()

# Resumen de los resultados
cat("Resultados simulados basados en la distribución predictiva posterior (Muestra 1):\n")
cat("Media de aceptaciones: ", mean(resultados_binomiales_post), "\n")
cat("Varianza de aceptaciones: ", var(resultados_binomiales_post), "\n")

```

:::

Lo que acabas de representar es la **distribución predictiva posterior** del modelo ajustado con la muestra 1 del estudio.

### Pregunta 6

-   Obten las distribuciones posterior y predictiva posterior con la muestra 2, **asumiendo desconocimiento total sobre la tasa de aceptación** (i.e., distribución no informativa).

::: {#respuesta-6 .callout-note}
```{r preg-6}
library(tibble)
library(ggplot2)

# Contar aceptaciones en la segunda muestra
aceptaciones_empiricas_2 <- aceptacion_muestra_2 %>%
  filter(resp_descarga_app == "Si") %>%
  nrow()

# Tamaño de la segunda muestra
n_muestra_2 <- nrow(aceptacion_muestra_2)

# Actualizar parámetros de la posterior
a_post_2 <- a + aceptaciones_empiricas_2
b_post_2 <- b + (n_muestra_2 - aceptaciones_empiricas_2)

# Simular la distribución posterior de θ para la muestra 2
set.seed(123)
theta_post_sim_2 <- rbeta(n_sim, shape1 = a_post_2, shape2 = b_post_2)

# Crear data frame para la distribución posterior
df_theta_post_2 <- tibble(theta = theta_post_sim_2)

# Representar la distribución posterior
ggplot(df_theta_post_2, aes(x = theta)) +
  geom_density(fill = "lightgreen", alpha = 0.5) +
  labs(title = "Distribución posterior simulada de θ (Muestra 2)",
       x = expression(theta),
       y = "Densidad") +
  theme_minimal()

# --- Simular la distribución predictiva posterior (número de aceptaciones) ---

resultados_binomiales_post_2 <- rbinom(n_sim, size = n_muestra_2, prob = theta_post_sim_2)

# Crear data frame para la distribución predictiva posterior
df_resultados_post_2 <- tibble(aceptaciones = resultados_binomiales_post_2)

# Representar la distribución predictiva posterior
ggplot(df_resultados_post_2, aes(x = aceptaciones)) +
  geom_bar(fill = "orange", alpha = 0.7) +
  labs(title = "Distribución predictiva posterior de aceptaciones (Muestra 2)",
       x = "Número de aceptaciones",
       y = "Frecuencia") +
  theme_minimal()

# Mostrar un pequeño resumen
cat("Parámetros de la distribución posterior (Muestra 2): a =", a_post_2, ", b =", b_post_2, "\n")
cat("Media de θ posterior:", mean(theta_post_sim_2), "\n")
cat("Varianza de θ posterior:", var(theta_post_sim_2), "\n")
cat("Media de aceptaciones simuladas:", mean(resultados_binomiales_post_2), "\n")
cat("Varianza de aceptaciones simuladas:", var(resultados_binomiales_post_2), "\n")

```

:::

## Comprobaciones predictivas posteriores

### Pregunta 7

-   Dada la distribución posterior tras el ajuste del modelo con la muestra 2, aproxima la distribución predictiva posterior para un tamaño muestral de `{r} n_muestra_1`. Represéntala junto con la distribución predictiva posterior resultante de ajustar el modelo con la muestra 1, y representa mediante una línea vertical el valor obtenido de la muestra empírica 1.

::: {#respuesta-7 .callout-note}
```{r preg-7}
library(ggplot2)
library(tibble)

# --- Simulación de la distribución predictiva posterior para n_muestra_1 con la muestra 2 ---

resultados_binomiales_post_muestra_2_n1 <- rbinom(n_sim, size = n_muestra_1, prob = theta_post_sim_2)

# Crear data frame para la distribución predictiva posterior ajustada a muestra 2
df_resultados_post_muestra_2_n1 <- tibble(aceptaciones = resultados_binomiales_post_muestra_2_n1)

# Representar la distribución predictiva posterior ajustada a muestra 2
plot_predictiva <- ggplot(df_resultados_post_muestra_2_n1, aes(x = aceptaciones)) +
  geom_bar(fill = "blue", alpha = 0.5) +
  labs(title = "Distribución predictiva posterior ajustada a muestra 2",
       x = "Número de aceptaciones",
       y = "Frecuencia") +
  theme_minimal()

# --- Representar conjuntamente con la distribución predictiva posterior de la muestra 1 ---

df_resultados_post_muestra_1 <- tibble(aceptaciones = resultados_binomiales_post)

# Representar conjuntamente con la distribución predictiva posterior de la muestra 1
plot_conjunto <- ggplot() +
  geom_bar(data = df_resultados_post_muestra_1, aes(x = aceptaciones, y = after_stat(count)),
           fill = "orange", alpha = 0.5, stat = "count") +
  geom_bar(data = df_resultados_post_muestra_2_n1, aes(x = aceptaciones, y = after_stat(count)),
           fill = "blue", alpha = 0.5, stat = "count") +
  geom_vline(xintercept = aceptaciones_empiricas, color = "red", linetype = "dashed") +
  labs(title = "Comparación de distribuciones predictivas posteriores",
       x = "Número de aceptaciones",
       y = "Frecuencia") +
  theme_minimal()

# Mostrar resultados
print(plot_conjunto)

cat("Valor obtenido de la muestra empírica 1 (línea roja): ", aceptaciones_empiricas, "\n")


```

:::

### Pregunta 8

-   Calcula, en el modelo ajustado con la muestra 2, la probabilidad de obtener un valor mayor o igual / menor o igual que la primera muestra empírica. ¿Cómo se representan estas probabilidades en el gráfico anterior?

::: {#respuesta-8 .callout-note}
```{r preg - 8}
# Calcular las probabilidades
prob_menor_igual_muestra2 <- mean(resultados_binomiales_post_muestra_2_n1 <= aceptaciones_empiricas)
prob_mayor_igual_muestra2 <- mean(resultados_binomiales_post_muestra_2_n1 >= aceptaciones_empiricas)

# Mostrar resultados
cat("Probabilidad de obtener un valor menor o igual que el observado:", prob_menor_igual_muestra2, "\n")
cat("Probabilidad de obtener un valor mayor o igual que el observado:", prob_mayor_igual_muestra2, "\n")

```

:::

### Pregunta 9

-   Si te preguntasen por el *valor-*$p$ *predictivo posterior* de la hipótesis que "la muestra 1 esté extraída de la misma población que la muestra 2", ¿qué valor reportarías y cómo lo interpretarías?

::: {#respuesta-9 .callout-note}
```{r preg-9}
# Calcular el valor-p predictivo posterior
p_valor_predictivo_posterior <- 2 * min(prob_menor_igual_muestra2, prob_mayor_igual_muestra2)

cat("Valor-p predictivo posterior:", p_valor_predictivo_posterior, "\n")

```
Un valor-𝑝 predictivo posterior de 0.121 indica que existe un 12.1% de probabilidad de observar un resultado tan extremo como el de la muestra 1 (o más extremo) bajo el modelo ajustado con la muestra 2. Esto sugiere que no hay evidencia fuerte para rechazar la hipótesis de que la muestra 1 y la muestra 2 provienen de la misma población. Aunque no es extremadamente alto, el valor es lo suficientemente grande para que los datos observados sean compatibles con el modelo ajustado.
:::

### Pregunta 10

-   Prueba a hacerlo a la inversa; es decir, ajusta el modelo con la muestra 1, y después realiza la *comprobación predictiva posterior* de si la muestra 2 proviene de la misma población que la muestra 1. ¿Qué conclusión obtendrías?

::: {#respuesta-10 .callout-note}
```{r preg-10}
resultados_binomiales_post_muestra_1_n2 <- rbinom(n_sim, size = n_muestra_2, prob = theta_post_sim)

# Comparar con el valor empírico de la muestra 2
prob_menor_igual_muestra1 <- mean(resultados_binomiales_post_muestra_1_n2 <= aceptaciones_empiricas_2)
prob_mayor_igual_muestra1 <- mean(resultados_binomiales_post_muestra_1_n2 >= aceptaciones_empiricas_2)

# Calcular el valor-p predictivo posterior
p_valor_predictivo_posterior_inverso <- 2 * min(prob_menor_igual_muestra1, prob_mayor_igual_muestra1)

# Mostrar resultados
cat("Probabilidad de obtener un valor menor o igual al observado (muestra 2):", prob_menor_igual_muestra1, "\n")
cat("Probabilidad de obtener un valor mayor o igual al observado (muestra 2):", prob_mayor_igual_muestra1, "\n")
cat("Valor-p predictivo posterior (modelo ajustado con muestra 1):", p_valor_predictivo_posterior_inverso, "\n")

```
El valor-𝑝predictivo posterior obtenido (0.0995) indica que hay aproximadamente un 10% de probabilidad de observar un resultado tan extremo o más que el de la muestra 2 bajo el modelo ajustado con la muestra 1. Aunque el valor-𝑝no es extremadamente bajo, sí sugiere cierta discrepancia entre ambas muestras. Esto implica que, aunque es plausible que provengan de la misma población, hay señales que apuntan a diferencias entre ellas. Si el valor-𝑝fuese menor a 0.05, sería una indicación más fuerte de que las muestras podrían provenir de poblaciones distintas.
:::

# Ejercicio 2: Modelo gamma-Poisson de la "tasa de fertilidad"

El ejercicio anterior se basa en la distribución beta-binomial, que permite simplificar la distribución predictiva posterior al necesitar generar únicamente un valor observado (nº de usuarios que "aceptan" la aplicación) para cada muestra.
Sin embargo, es habitual encontrar distribuciones predictivas posteriores más complejas o derivadas, como hemos visto en la lectura.
En el siguiente ejemplo veremos cómo simular muestras de una distribución predictiva posterior utilizando el modelo "gamma-Poisson".

## Distribución predictiva posterior

En [la lectura del Tema 5](https://agora.uned.es/mod/resource/view.php?id=512338) (@hoff2009) y los ejercicios vimos el ejemplo de las tasas de fertilidad de mujeres de 40 años con y sin título universitario, con datos de la Encuesta Social General de los EEUU durante la década de los 1990 [los detalles están en @hoff2009, capítulo 3].

A continuación tienes los datos que aparecen en la lectura, los estadísticos resumen para cada grupo, y una representación gráfica:

```{r datos-fertilidad-gss-1990}
fertilidad_gss_1990 <- tibble(
  titulo_uni = c("sin" |> rep(7),                 "con" |> rep(5)),
  n_hijos    = c(0:6,                             0:4),
  frecuencia = c(20L, 19L, 38L, 20L, 10L, 2L, 2L, 11L, 11L, 13L, 7L, 2L)
) |>
  # Rellena los niveles para hacer ambas muestras más "comparables":
  complete(titulo_uni, n_hijos, fill = list(frecuencia = 0))

fert_estadisticos <- fertilidad_gss_1990 |>
  group_by(titulo_uni) |>
  summarize(y = sum(n_hijos * frecuencia), n = sum(frecuencia))

fert_estadisticos # y = nº hijos en cada grupo, n = nº mujeres en cada grupo

fertilidad_gss_1990 |>
  ggplot(aes(n_hijos, frecuencia, fill = titulo_uni)) +
  geom_col(position = "dodge") +
  labs(fill = "Título universitario", x  = "Nº hijos", y = "Frecuencia")
```

La distribución posterior de la tasa de fertilidad $\lambda$ en el modelo gamma-Poisson puede obtenerse mediante conjugación de la distribución previa $\lambda \sim Gamma(a, b)$, y viene dada por $\lambda \sim Gamma(a + \sum y_i, b + n)$, siendo $\sum y_i$ el nº total de ocurrencias observadas en una muestra (en nuestro caso, nº total de hijos en la muestra / cada grupo) y $n$ el nº total de casos (nº de mujeres la muestra / en cada grupo).

Como vimos en los ejercicios del tema 5, las distribuciones posteriores para cada grupo, asumiendo una distribución previa $\lambda \sim Gamma(2, 1)$, vienen dadas por:

```{r fertilidad-ajuste}
A_PRE <- 2L
B_PRE <- 1L

params_fertilidad <- fert_estadisticos |> mutate(
  a_post = A_PRE + y,
  b_post = B_PRE + n
)

params_fertiliad_sin <- params_fertilidad |>
  filter(titulo_uni == "sin") 
a_post_sin <- params_fertiliad_sin |> pull(a_post)
b_post_sin <- params_fertiliad_sin |> pull(b_post)

params_fertiliad_con <- params_fertilidad |>
  filter(titulo_uni == "con") 
a_post_con <- params_fertiliad_con |> pull(a_post)
b_post_con <- params_fertiliad_con |> pull(b_post)
```

$$
  (\lambda | y_{sin}) \sim Gamma(`{r} a_post_sin`, `{r} b_post_sin`)
$$

$$
  (\lambda | y_{con}) \sim Gamma(`{r} a_post_con`, `{r} b_post_con`)
$$

### Pregunta 11

-   Utilizando 10^6^ muestras simuladas, aproxima las dos distribuciones posteriores y represéntalas.

*(Nota: Para representar una densidad directamente con `ggplot()` a partir de las muestras de simuladas, consulta la ayuda de `geom_density()`)*

::: {#respuesta-11 .callout-note}
```{r preg-11}
library(tibble)
library(ggplot2)
library(dplyr)
# Número de simulaciones
n_sim <- 1e6
set.seed(123)

# Simulaciones gamma
lambda_sin <- rgamma(n_sim, shape = a_post_sin, rate = b_post_sin)
lambda_con <- rgamma(n_sim, shape = a_post_con, rate = b_post_con)

# Data frame para graficar
df_lambda <- tibble(
  lambda = c(lambda_sin, lambda_con),
  grupo = rep(c("Sin título universitario", "Con título universitario"), each = n_sim)
)

# Gráfico de densidad
ggplot(df_lambda, aes(x = lambda, fill = grupo, color = grupo)) +
  geom_density(alpha = 0.4) +
  labs(
    title = "Distribuciones posteriores simuladas de λ (tasa de fertilidad)",
    x = expression(lambda),
    y = "Densidad",
    fill = "Grupo",
    color = "Grupo"
  ) +
  theme_minimal()
```

:::

### Pregunta 12

-   A partir de las distribuciones posteriores de $\lambda$, aproxima las distribuciones predictivas posteriores simulando datos de la distribución de Poisson (consulta la ayuda de `rpois()` si lo necesitas). Representa las distribuciones predictivas posteriores de ambos grupos.

::: {#respuesta-12 .callout-note}
```{r preg 12}
library(tibble)
library(ggplot2)

# Simulación de la distribución predictiva posterior (1 nueva mujer por muestra de lambda)
set.seed(123)

# Para el grupo "sin título universitario"
y_pred_sin <- rpois(length(lambda_sin), lambda_sin)

# Para el grupo "con título universitario"
y_pred_con <- rpois(length(lambda_con), lambda_con)

# Crear un data frame combinando ambos
df_pred <- tibble(
  n_hijos = c(y_pred_sin, y_pred_con),
  grupo   = rep(c("Sin título universitario", "Con título universitario"), each = length(lambda_sin))
)

# Representar gráficamente las distribuciones predictivas posteriores
ggplot(df_pred, aes(x = n_hijos, fill = grupo)) +
  geom_bar(position = "dodge", alpha = 0.7) +
  labs(
    title = "Distribuciones predictivas posteriores: número de hijos por grupo",
    x = "Número de hijos (simulado)",
    y = "Frecuencia",
    fill = "Grupo"
  ) +
  theme_minimal()

```

:::

## Inferencia sobre la distribución predictiva posterior

En base a las distribuciones predictivas posteriores, obtén las respuetas a continuación.

### Pregunta 13

-   ¿Cuáles son las probabilidades de que una mujer (de 40 años en los 90 en USA) con 4 hijos o más sea o no titulada universitaria? ¿Cuál es la "odds" de que no sea titulada universitaria?

::: {#respuesta-13 .callout-note}
```{r pre-13}
library(tibble)
library(ggplot2)

# --- Probabilidad de tener 4 hijos o más en cada grupo ---
prob_4_mas_sin <- mean(y_pred_sin >= 4)
prob_4_mas_con <- mean(y_pred_con >= 4)

# Mostrar resultados
cat("Probabilidad de tener 4 hijos o más (Sin título universitario):", prob_4_mas_sin, "\n")
cat("Probabilidad de tener 4 hijos o más (Con título universitario):", prob_4_mas_con, "\n")

# --- Probabilidad total de tener 4 hijos o más ---
p_sin <- length(y_pred_sin) / (length(y_pred_sin) + length(y_pred_con))
p_con <- 1 - p_sin
prob_4_mas_total <- prob_4_mas_sin * p_sin + prob_4_mas_con * p_con

# --- Aplicar la regla de Bayes ---
prob_sin_dado_4_mas <- (prob_4_mas_sin * p_sin) / prob_4_mas_total
prob_con_dado_4_mas <- (prob_4_mas_con * p_con) / prob_4_mas_total

# Mostrar resultados
cat("Probabilidad de que una mujer con 4 hijos o más NO tenga título universitario:", prob_sin_dado_4_mas, "\n")
cat("Probabilidad de que una mujer con 4 hijos o más SÍ tenga título universitario:", prob_con_dado_4_mas, "\n")

# --- Cálculo del "Odds" ---
odds_sin_titulo <- prob_sin_dado_4_mas / prob_con_dado_4_mas

# Mostrar el "odds"
cat("Odds de que una mujer con 4 hijos o más NO sea titulada universitaria:", odds_sin_titulo, "\n")

```

:::

### Pregunta 14

-   Si tomamos dos mujeres al azar, una con y otra sin titulación universitaria, ¿cuál es la probabilidad de que la mujer con titulación universitaria tenga más hijos que la mujer sin titulación universitaria?

::: {#respuesta-14 .callout-note}
```{r preg-14}
# Asegurarse de que ambos vectores tienen misma longitud
length(y_pred_sin) == length(y_pred_con)

# Calcular la probabilidad de que la mujer con título tenga más hijos que la sin título
prob_con_mas_hijos <- mean(y_pred_con > y_pred_sin)

# También podríamos calcular el caso inverso o empate si se desea
prob_sin_mas_hijos <- mean(y_pred_sin > y_pred_con)
prob_empate <- mean(y_pred_sin == y_pred_con)

# Mostrar resultados
cat("P(con título > sin título): ", round(prob_con_mas_hijos, 3), "\n")
cat("P(sin título > con título): ", round(prob_sin_mas_hijos, 3), "\n")
cat("P(empate): ", round(prob_empate, 3), "\n")

```

:::

### Pregunta 15

-   A partir de estas aproximaciones a las distribuciones predictivas posteriores, ¿podrías obtener la probabilidad conjunta de que una mujer no tenga ningún hijo y sea o no titulada universitaria? Justifica tu respuesta.

::: {#respuesta-15 .callout-note}
```{r preg-15}
# Extraer el número de mujeres en cada grupo desde los datos originales
n_sin <- fert_estadisticos |> filter(titulo_uni == "sin") |> pull(n)
n_con <- fert_estadisticos |> filter(titulo_uni == "con") |> pull(n)
# Estimar P(y = 0 | grupo)
p_y0_sin <- mean(y_pred_sin == 0)
p_y0_con <- mean(y_pred_con == 0)

# Proporciones muestrales
p_sin <- n_sin / (n_sin + n_con)
p_con <- n_con / (n_sin + n_con)

# Probabilidades conjuntas
p_joint_sin <- p_y0_sin * p_sin
p_joint_con <- p_y0_con * p_con

# Mostrar resultados
cat("P(y = 0, sin título): ", round(p_joint_sin, 3), "\n")
cat("P(y = 0, con título): ", round(p_joint_con, 3), "\n")

```
Sí, podemos obtener estas probabilidades conjuntas gracias a que:
Las distribuciones predictivas posteriores nos permiten estimar 
𝑃(𝑦=0 ∣ grupo),y las proporciones en la muestra nos sirven para aproximar 𝑃(grupo).
:::

## Comprobaciones predictivas posteriores

### Pregunta 16

-   Representa la *proporción* de mujeres tituladas universitarias en función del número de hijos, junto con su distribución predictiva posterior.

::: {#respuesta-16 .callout-note}

```{r preg-16}
df_pred <- tibble(
  n_hijos = c(y_pred_sin, y_pred_con),
  grupo = rep(c("Sin título universitario", "Con título universitario"), times = c(length(y_pred_sin), length(y_pred_con)))
)

# Ahora realiza el cálculo de proporciones correctamente
df_prop_tituladas <- df_pred %>%
  group_by(n_hijos) %>%
  summarize(prop_tituladas = mean(grupo == "Con título universitario"))

# Representar la proporción de mujeres tituladas por número de hijos
ggplot(df_prop_tituladas, aes(x = n_hijos, y = prop_tituladas)) +
  geom_line(color = "blue", size = 1) +
  geom_point(color = "red", size = 2) +
  labs(
    title = "Proporción de mujeres tituladas universitarias según el número de hijos",
    x = "Número de hijos",
    y = "Proporción de tituladas"
  ) +
  theme_minimal()

```

:::

## Comprobaciones predictivas posteriores sobre la muestra

```{r n-muestra-con}
# Se extrae aquí un valor para utilizar más adelante
n_con <- fert_estadisticos |> filter(titulo_uni == "con") |> pull(n)
```

Para hacer comprobaciones predictivas, no basta con aproximar una muestra predictiva posterior.
Como has podido ver en la lectura, necesitamos obtener estimadores de dicha distribución con los que poder comparar estadísticos de la distribución muestra.

Para ello, en lugar de aproximar la distribución predictiva posterior mediante muestras de Monte Carlo, lo que necesitamos es obtener la distribución predictiva posterior del estadístico de con el que queremos comparar la muestra empírica.
Es decir, necesitamos generar "muestras empíricas simuladas", calcular ese mismo estadístico, y compararlo con el estadístico de la muestra empírica.

A continuación vamos a hacer eso mismo con las distribuciones predictivas posteriores de los dos grupos de la población estudiada

### Pregunta 17

-   Observa el máximo número de hijos que se obtiene en la distribución empírica y en la distribución predictiva posterior en la pregunta 16. ¿Cuánto es en cada caso?

::: {#respuesta-17 .callout-note}
```{r preg-17}
# Máximo número de hijos en los datos empíricos del grupo "con título"
max_empirico_con <- fertilidad_gss_1990 %>%
  filter(titulo_uni == "con", frecuencia > 0) %>%
  summarise(max_n_hijos = max(n_hijos)) %>%
  pull(max_n_hijos)
# y_pred_con <- rpois(length(lambda_con), lambda_con)
max_predictivo_con <- max(y_pred_con)
# Calcular ambos máximos
cat("Máximo en la muestra empírica (con título):", max_empirico_con, "\n")
cat("Máximo en la distribución predictiva posterior (con título):", max_predictivo_con, "\n")

```
:::

### Pregunta 18

-   Escribe una función que, dado un valor de la tasa de fertilidad $\lambda$ y un tamaño muestral $n$, simule **muestras de tamaño** $n$ de una distribución de Poisson y devuelva **un único número que sea el valor máximo** de dicha distribución. Ayúdate del prototipo de función que hay dentro del "callout".

::: {#respuesta-18 .callout-note}
```{r max-poisson}
max_poisson <- function(lambda, n) {
  
  # Simular n valores de la distribución de Poisson con tasa lambda
  muestras <- rpois(n, lambda)
  
  # Devolver el valor máximo de la muestra generada
  return(max(muestras))
}

# Ejemplo de uso
set.seed(123)  # Para reproducibilidad
lambda_ejemplo <- 2.5  # Tasa de fertilidad hipotética
n_ejemplo <- 100  # Tamaño de la muestra

resultado_maximo <- max_poisson(lambda_ejemplo, n_ejemplo)
cat("Valor máximo en la muestra simulada:", resultado_maximo, "\n")
```
:::

### Pregunta 19

-   Utilizando la aproximación a la distribución posterior de la pregunta 11 y la función `max_poisson()` que has escrito, determina el valor-$p$ predictivo posterior de obtener, según el modelo ajustado, una muestra de mujeres universitarias de tamaño `{r} n_con` en la que el máximo número de hijos sea igual o menor que el máximo empírico obtenido en la pregunta 17, e interpreta el resultado.

*(NOTA: ¡Cuidado! Probablemente tengas que "iterar" sobre las muestras de la distribución posterior)*

::: {#respuesta-19 .callout-note}
```{r preg-19}
# Máximo número de hijos en los datos empíricos (pregunta 17)
max_empirico <- max(fertilidad_gss_1990$n_hijos)

# Número de muestras de Monte Carlo
n_sim <- 10^6  

# Simular valores máximos de hijos en muestras de tamaño n_con
set.seed(123)
max_simulados <- sapply(lambda_con, function(l) max_poisson(l, n_con))

# Calcular el valor-p predictivo posterior
valor_p_predictivo <- mean(max_simulados <= max_empirico)

# Mostrar resultados
cat("Valor-p predictivo posterior:", valor_p_predictivo, "\n")

```

:::

### Pregunta 20

-   En base a tus observaciones de las distribuciones predictivas posteriores, propón una comprobación predictiva posterior en alguna (o ambas) de las distribuciones en función de la titulación universitaria. Determina el valor-$p$ predictivo posterior correspondiente e interprétalo.

::: {#respuesta-20 .callout-note}
```{r preg-20}
# Calcular la varianza empírica en cada grupo
var_emp_sin <- var(fertilidad_gss_1990$n_hijos[fertilidad_gss_1990$titulo_uni == "sin"])
var_emp_con <- var(fertilidad_gss_1990$n_hijos[fertilidad_gss_1990$titulo_uni == "con"])

# Simular la varianza en muestras de la distribución predictiva posterior
set.seed(123)
var_sim_sin <- sapply(1:length(lambda_sin), function(i) var(rpois(n_con, lambda_sin[i])))
var_sim_con <- sapply(1:length(lambda_con), function(i) var(rpois(n_con, lambda_con[i])))

# Calcular el valor-p predictivo posterior
p_valor_sin <- mean(var_sim_sin <= var_emp_sin)
p_valor_con <- mean(var_sim_con <= var_emp_con)

# Mostrar resultados
cat("Valor-p predictivo posterior (Sin título universitario):", p_valor_sin, "\n")
cat("Valor-p predictivo posterior (Con título universitario):", p_valor_con, "\n")

```
El valor-𝑝predictivo posterior obtenido es 1, lo que indica que la variabilidad en el número de hijos observada en los datos empíricos es completamente consistente con la variabilidad esperada bajo el modelo ajustado. Esto sugiere que la inferencia bayesiana basada en la distribución gamma-Poisson refleja correctamente la dispersión de los datos reales y que no hay evidencia de diferencias inesperadas entre mujeres con y sin título universitario en términos de la varianza del número de hijos. Por lo tanto, el modelo parece ajustarse bien a los datos sin discrepancias notables.
:::
