---
title: "Tema 5: Ejercicio"
format:
  html:
    code-copy:       true
    code-tools:      true
    df-print:        paged
    embed-resources: true
    theme:           ../www/extra-styles.scss
    toc:             true
    toc-location:    left
bibliography:        ../www/abd.bib
csl:                 ../www/apa-old-doi-prefix.csl
callout-appearance: minimal
---

# Introducción

En este tema hemos estudiado el método de Monte Carlo.
Ahora vamos a ponerlo en práctica, comparando sus resultados con lo que ya conocemos de temas anteriores.
En esta ocasión, la entrega consiste en un ejercicio sobre el modelo normal-normal, y otro sobre .

Al igual que en el Tema 3, configuramos primero el entorno.

```{r setup}
#| message: false

# Paquetes:
library(tidyverse)
library(RColorBrewer)


# Configuración de la salida gráfica:

PALETA <- brewer.pal(8, "Set2") # Colores por defecto
color_defecto  <- PALETA[1]
options(ggplot2.discrete.colour = PALETA)

theme_set(theme_bw()) # Tema "neutro" para la representación gráfica

# Redondea los números reales "inline":
options(digits = 3L)                
options(knitr.digits.signif = FALSE)
```

# Ejercicio 1: Modelo normal-normal

## Ajuste de modelos

En este ejercicio vamos a utilizar nuevamente el modelo normal-normal del [Ejercicio 4 del Tema 3](https://github.com/DV-Morillo/Ejercicios-ABD/blob/main/notebooks/Lesson-3_Exercises.qmd#L382).

Aquí tienes nuevamente los datos:

```{r normal-normal-muestras}
# Tiempo en s para leer un texto estándar en una prueba de lectura de las 2
#   clases de 1º de ESO en un colegio:
clase_1 <- tibble(
  id     = 1:27,
  tiempo = c(
    242, 249, 278, 273, 227, 257, 276, 236, 214, 141, 200, 201, 
    228, 271, 160, 275, 156, 246, 293, 306, 263, 247, 224, 160, 277, 
    168, 250
  )
)

clase_2 <- tibble(
  id     = 1:24,
  tiempo = c(
    195, 176, 237, 258, 226, 254, 292, 212, 215, 298, 235, 244, 
    144, 227, 166, 194, 261, 187, 224, 233, 180, 167, 193, 282
  )
)
```

Los datos de la distribución previa eran los datos de la población.
Recuerda:

```{r normal-normal-previa-params}
MU_PREVIA     <- 247
SIGMA2_PREVIA <-  34^2
```

Aplicando la propiedad de conjugación, recuerda que podemos obtener la expresión analítica de la distribución posterior de la media:

$$p(\mu | y) = N(\mu_{post}, \sigma^2_{post})
$$,

siendo

$$
\mu\_{post} = \frac{\sigma^2_y \mu_{pre} + n \sigma^2_{pre} \bar{y}}
                   {\sigma^2_y + n \sigma^2_{pre}}
$$

y

$$
\sigma^2\_{post} = \frac{\sigma^2_y \sigma^2_{pre}}
                   {\sigma^2_y + n \sigma^2_{pre}}
$$

### Pregunta 1

-   Utilizando la expresión analítica del modelo, obtén la expresión analítica de la distribución posterior de la media para cada una de las dos clases, con 2 decimales.

::: {#respuesta-1 .callout-note}
```{r preg-1}
mu_pre    <- 247
sigma2_pre <- 34^2

# Cálculos para clase_1
n_clase_1 <- length(clase_1$tiempo)
y_bar_clase_1 <- mean(clase_1$tiempo)
sigma2_y_clase_1 <- var(clase_1$tiempo)

mu_post_clase_1 <- (sigma2_y_clase_1 * mu_pre + n_clase_1 * sigma2_pre * y_bar_clase_1) / 
                   (sigma2_y_clase_1 + n_clase_1 * sigma2_pre)

sigma2_post_clase_1 <- (sigma2_y_clase_1 * sigma2_pre) / 
                       (sigma2_y_clase_1 + n_clase_1 * sigma2_pre)

# Redondear resultados para clase_1
mu_post_clase_1 <- round(mu_post_clase_1, 2)
sigma2_post_clase_1 <- round(sigma2_post_clase_1, 2)

# Cálculos para clase_2
n_clase_2 <- length(clase_2$tiempo)
y_bar_clase_2 <- mean(clase_2$tiempo)
sigma2_y_clase_2 <- var(clase_2$tiempo)

mu_post_clase_2 <- (sigma2_y_clase_2 * mu_pre + n_clase_2 * sigma2_pre * y_bar_clase_2) / 
                   (sigma2_y_clase_2 + n_clase_2 * sigma2_pre)

sigma2_post_clase_2 <- (sigma2_y_clase_2 * sigma2_pre) / 
                       (sigma2_y_clase_2 + n_clase_2 * sigma2_pre)

# Redondear resultados para clase_2
mu_post_clase_2 <- round(mu_post_clase_2, 2)
sigma2_post_clase_2 <- round(sigma2_post_clase_2, 2)

# Mostrar resultados con frases
cat("Para la clase 1, la media posterior es", mu_post_clase_1, 
    "y la varianza posterior es", sigma2_post_clase_1, ".\n")
cat("Para la clase 2, la media posterior es", mu_post_clase_2, 
    "y la varianza posterior es", sigma2_post_clase_2, ".\n")

```
:::

## Simulación de Monte Carlo

Para cada familia de distribuciones de probabilidad existe la función `r*()` en R que permite simular valores de esa distribución.
Por ejemplo, en el caso de la normal, `rnorm(10, mean = 1, sd = 0)` extrae 10 muestras "independientes e igualmente distribuidas" de una distribución normal estándar.

### Pregunta 2

-   Para cada una de las dos clases, extrae 500 muestras de la distribución posterior.

*(Recomendación: Inicializa la "semilla aleatoria" para evitar tener valores diferentes en cada ejecución)*

```{r inicializa-semilla}
set.seed(20250318)
```

::: {#respuesta-2 .callout-note}
```{r preg-2}
n_muestras <- 500
muestras_clase_1 <- rnorm(
  n_muestras, 
  mean = mu_post_clase_1, 
  sd = sqrt(sigma2_post_clase_1)
)

# Muestras para la clase 2
muestras_clase_2 <- rnorm(
  n_muestras, 
  mean = mu_post_clase_2, 
  sd = sqrt(sigma2_post_clase_2)
)

# Mostrar ejemplos de las primeras muestras
cat("Primeras 5 muestras de clase 1:", head(muestras_clase_1, 5), "\n")
cat("Primeras 5 muestras de clase 2:", head(muestras_clase_2, 5), "\n")

```

:::

## Inferencia con la media de la distribución posterior

### Pregunta 3

-   Con las distribuciones simuladas de la pregunta anterior, estima la media y la varianza de cada distribución. Compara los resultados con los obtenidos en la Pregunta 1.

::: {#respuesta-3 .callout-note}
```{r preg-3}
# Estimaciones Monte Carlo (media y varianza de las simulaciones)
media_simulada_clase_1 <- mean(muestras_clase_1)
varianza_simulada_clase_1 <- var(muestras_clase_1)

media_simulada_clase_2 <- mean(muestras_clase_2)
varianza_simulada_clase_2 <- var(muestras_clase_2)

# Mostrar resultados
cat("Clase 1:\n")
cat("- Media posterior analítica: ", mu_post_clase_1, "\n")
cat("- Media estimada: ", round(media_simulada_clase_1, 2), "\n")
cat("- Varianza posterior analítica: ", sigma2_post_clase_1, "\n")
cat("- Varianza estimada: ", round(varianza_simulada_clase_1, 2), "\n\n")

cat("Clase 2:\n")
cat("- Media posterior analítica: ", mu_post_clase_2, "\n")
cat("- Media estimada: ", round(media_simulada_clase_2, 2), "\n")
cat("- Varianza posterior analítica: ", sigma2_post_clase_2, "\n")
cat("- Varianza estimada: ", round(varianza_simulada_clase_2, 2), "\n")

```
Las diferencias menores en la varianza y media pueden atribuirse a la naturaleza aleatoria de las simulaciones, pero la cercanía de los resultados analíticos y estimados respalda la validez del método.
:::

## Tamaño muestral y error estándar de Monte Carlo

### Pregunta 4

-   Calcula el error estándar de Monte Carlo de las medias estimadas por el método de Monte Carlo [@hoff2009, p. 56], y su intervalo al 95% de confianza (p. 57). Asume que las varianzas verdaderas son desconocidas (i.e., utiliza las varianzas obtenidas por el método de Monte Carlo). ¿Cuál es la amplitud de los intervalos? Comprueba si los valores reales (obtenidos analíticamente) están comprendidos en los intervalos

::: {#respuesta-4 .callout-note}
```{r preg-4}
eemc_clase_1 <- sqrt(varianza_simulada_clase_1 / n_muestras)
intervalo_clase_1 <- c(
  media_simulada_clase_1 - 2 * eemc_clase_1,
  media_simulada_clase_1 + 2 * eemc_clase_1
)
eemc_clase_2 <- sqrt(varianza_simulada_clase_2 / n_muestras)
intervalo_clase_2 <- c(
  media_simulada_clase_2 - 2 * eemc_clase_2,
  media_simulada_clase_2 + 2 * eemc_clase_2
)
amplitud_clase_1 <- intervalo_clase_1[2] - intervalo_clase_1[1]
amplitud_clase_2 <- intervalo_clase_2[2] - intervalo_clase_2[1]
cat("Clase 1:\n")
cat("Error estándar de Monte Carlo:", eemc_clase_1, "\n")
cat("Intervalo de confianza al 95%:", intervalo_clase_1, "\n")
cat("Amplitud del intervalo:", amplitud_clase_1, "\n\n")

cat("Clase 2:\n")
cat("Error estándar de Monte Carlo:", eemc_clase_2, "\n")
cat("Intervalo de confianza al 95%:", intervalo_clase_2, "\n")
cat("Amplitud del intervalo:", amplitud_clase_2, "\n\n")

cat("¿La media analítica de la Clase 1 está en el intervalo?:", 
    mu_post_clase_1 >= intervalo_clase_1[1] & mu_post_clase_1 <= intervalo_clase_1[2], "\n")
cat("¿La media analítica de la Clase 2 está en el intervalo?:", 
    mu_post_clase_2 >= intervalo_clase_2[1] & mu_post_clase_2 <= intervalo_clase_2[2], "\n")

```

:::

### Pregunta 5

-   En base a las varianzas obtenidas por el método de Monte Carlo, determina el tamaño muestral de la distribución posterior necesario para alcanzar una precisión de 2 decimales en la estimación de la media de las distribuciones posteriores [@hoff2009, p. 56 ---vas a tener que "despejar" el tamaño de la muestra simulada]. Utiliza el valor mayor de ambas distribuciones para volver a calcular las medias, y comprueba si se alcanza la precisión esperada.

::: {#respuesta-5 .callout-note}
```{r preg-5-part-1}
var_max <- max(varianza_simulada_clase_1,varianza_simulada_clase_2)
precision_deseada <- 0.005
S_requerido <- ceiling(var_max / precision_deseada^2)
cat("Varianza máxima estimada:", round(var_max, 4), "\n")
cat("Tamaño muestral necesario para precisión de 2 decimales (MCSE < 0.005):", S_requerido, "\n")
```
```{r preg-5-part-2}
muestras_nuevas_1 <- rnorm(S_requerido, mean = mu_post_clase_1, sd = sqrt(sigma2_post_clase_1))
muestras_nuevas_2 <- rnorm(S_requerido, mean = mu_post_clase_2, sd = sqrt(sigma2_post_clase_2))

media_nueva_1 <- mean(muestras_nuevas_1)
mcse_nueva_1 <- sqrt(var(muestras_nuevas_1) / S_requerido)

media_nueva_2 <- mean(muestras_nuevas_2)
mcse_nueva_2 <- sqrt(var(muestras_nuevas_2) / S_requerido)

# Mostrar resultados
cat("Clase 1:\n")
cat("- Media estimada:", round(media_nueva_1, 4), "\n")
cat("- MCSE:", round(mcse_nueva_1, 5), "\n\n")

cat("Clase 2:\n")
cat("- Media estimada:", round(media_nueva_2, 4), "\n")
cat("- MCSE:", round(mcse_nueva_2, 5), "\n")
```

:::

## Inferencia de intervalos y probabilidades

### Pregunta 6

-   Utilizando las distribuciones de alta precisión obtenidas en la Pregunta 5, calcula:

    -   Los intervalos de credibilidad del 99% de las distribuciones posteriores.

    -   Los cuartiles de las distribuciones posteriores.

    -   La probabilidad de cada clase de tener una media menor a la de la población.

Obtén los resultados analíticos con las funciones `qnorm()` y `pnorm()`, y compara ambos.

::: {#respuesta-6 .callout-note}
```{r preg-6-1}
IC99_clase_1 <- quantile(muestras_nuevas_1, c(0.005, 0.995))
IC99_clase_2 <- quantile(muestras_nuevas_2, c(0.005, 0.995))

cat("Intervalo de credibilidad al 99% para Clase 1:", IC99_clase_1, "\n")
cat("Intervalo de credibilidad al 99% para Clase 2:", IC99_clase_2, "\n")
```
```{r preg-6-2}
cuartiles_clase_1 <- quantile(muestras_nuevas_1, c(0.25, 0.5, 0.75))
cuartiles_clase_2 <- quantile(muestras_nuevas_2, c(0.25, 0.5, 0.75))
cat("Cuartiles para Clase 1:", cuartiles_clase_1, "\n")
cat("Cuartiles para Clase 2:", cuartiles_clase_2, "\n")

```
```{r preg-6-3}
prob_clase_1 <- mean(muestras_nuevas_1 < mu_pre)
prob_clase_2 <- mean(muestras_nuevas_2 < mu_pre)

cat("Probabilidad de que la media de Clase 1 sea menor a 247:", prob_clase_1, "\n")
cat("Probabilidad de que la media de Clase 2 sea menor a 247:", prob_clase_2, "\n")

```

```{r preg-6-4}
intervalo_analitico_clase_1 <- qnorm(c(0.005, 0.995), mean = media_nueva_1, sd = sqrt(var(muestras_nuevas_1)))
intervalo_analitico_clase_2 <- qnorm(c(0.005, 0.995), mean = media_nueva_2, sd = sqrt(var(muestras_nuevas_2)))
prob_analitica_clase_1 <- pnorm(247, mean = media_nueva_1, sd = sqrt(var(muestras_nuevas_1)))
prob_analitica_clase_2 <- pnorm(247, mean = media_nueva_2, sd = sqrt(var(muestras_nuevas_2)))
cat("Intervalo analítico al 99% para Clase 1:", intervalo_analitico_clase_1, "; resultado ques es igual al obtenido mediante el metodo previo:",IC99_clase_1,"\n\n")
cat("Intervalo analítico al 99% para Clase 2:", intervalo_analitico_clase_2, "; resultado ques es igual al obtenido mediante el metodo previo:",IC99_clase_2,"\n\n")
cat("Probabilidad analítica de que la media de Clase 1 sea menor a 247:", prob_analitica_clase_1,"; resultado ques es igual al obtenido mediante el metodo previo:",prob_clase_1, "\n\n")
cat("Probabilidad analítica de que la media de Clase 2 sea menor a 247:", prob_analitica_clase_2,"; resultado ques es igual al obtenido mediante el metodo previo:",prob_clase_2, "\n")


```

:::

## Reflexión sobre el método de Monte Carlo

### Pregunta 7

-   ¿Qué opinas del método de Monte Carlo? ¿Te resulta fácil o difícil de aplicar? ¿Qué consideras que aporta respecto de obtener los parámetros de los modelos aplicando las fórmulas analíticas?

::: {#respuesta-7 .callout-note}
Entiendo el funcionamiento de generar muestras con una determinada distribucion para analizarlas posteriormente, y eso hace mas sencillo realizar las operaciones posteriores al partir de una muestra, al menos a nivel de organizar lo que tienes que hacer con los datos.
Considero que aporta flexibilidad con respecto a las formulas analiticas porque permitira evaluar diferentes situaciones o distribuciones que no tienen porque tener una formul analitica especifica.
:::

## Inferencia con funciones derivadas

### Pregunta 8

-   Calcula la probabilidad de que la media de la segunda clase sea superior a la media de la primera clase usando el método de Monte Carlo. ¿Cómo lo harías usando la fórmula analítica? ¿Es más fácil o más difícil?

::: {#respuesta-8 .callout-note}
```{r preg-8}
# Probabilidad por simulación Monte Carlo
prob_clase_2_1 <- mean(muestras_nuevas_2 > muestras_nuevas_1)

# Probabilidad analítica 
delta_mu <- media_nueva_2 - media_nueva_1
suma_var <- var(muestras_nuevas_1) + var(muestras_nuevas_2)  

prob_analitica_clase_2_1 <- 1 - pnorm(0, mean = delta_mu, sd = sqrt(suma_var))

cat("Probabilidad de que la media de Clase 2 sea mayor que la de Clase 1 mediante el metodo Monte Carlo es:", round(prob_clase_2_1, 3), "\n")

cat("Probabilidad de que la media de Clase 2 sea mayor que la de Clase 1 de forma analitica es:",round(prob_analitica_clase_2_1, 3), "\n")
```
El mas facil hacerlo mediante el metodo monte carlo, puesto que solo trabajas con muestras creadas, lo que hace mas sencillo trabajar con el programa
:::

### Pregunta 9

-   Las muestras obtenidas para distribución posterior de la media de cada una de las dos clases son independientes. Por lo tanto, debería dar igual en qué orden se hayan muestreado. Utilizando `sample(_vector_)` podemos obtener los valores aleatorizado del vector en un objeto `_vector_`. Comprueba si se cumple que podemos aleatorizar las muestras de una (o ambas) distribuciones posteriores, y que la probabilidad de que las dos clases sean diferentes aún así no cambie.

::: {#respuesta-9 .callout-note}
```{r preg-9}

muestras_aleatorias_1 <- sample(muestras_nuevas_1)  
muestras_aleatorias_2 <- sample(muestras_nuevas_2)  
prob_aleatoria_montecarlo <- mean(muestras_aleatorias_2 > muestras_aleatorias_1)
delta_mu_2 <- mean(muestras_aleatorias_2) - mean(muestras_aleatorias_1)
suma_var_2 <- var(muestras_aleatorias_1) + var(muestras_aleatorias_2) 
prob_aleatoria_analitica <- 1 - pnorm(0, mean = delta_mu_2, sd = sqrt(suma_var_2))

cat("Probabilidad Monte Carlo después de aleatorizar las muestras:", round(prob_aleatoria_montecarlo, 3), "\n")
cat("Probabilidad analítica después de aleatorizar las muestras:", round(prob_aleatoria_analitica, 3), "\n")

```

:::

## Estimador máximo posterior

El estimador máximo posterior (MAP) de la media es, simplemente, la moda de la distribución posterior.
Es decir, el valor de la media para el que la densidad de la distribución posterior es máxima.

Con la expresión cerrada de la distribución posterior normal, sabemos que la moda coincide con el valor central o media.

Con cualquier otra expresión cerrada, podemos utilizar un algoritmo de optimización para encontrar ese máximo.

Cuando no conocemos la expresión cerrada, sin embargo, necesitaremos utilizar el método de Monte Carlo (veremos cómo en un tema posterior).
No obstante, obtener la moda a partir de una muestra es algo más complicado que simplemente "resumir" las muestras de la distribución posterior.

Una forma de hacerlo es utilizando un histograma.
Sin embargo, esto es "rudimentario", y no está claro qué ancho deben tener las bandas.

La forma idónea es obteniendo la densidad mediante un "suavizado", algoritmo llamado "kernel density estimation".

Vamos a ver un ejemplo con una distribución normal estándar.
Sabemos que el algoritmo debería devolver el valor "0", que se corresponde con el máximo de esta distribución.

```{r map-mc-normal-estandar}
N_MC <- 50000L # Tamaño muestral para la simulación de la distribuión.

muestras_norm <- rnorm(N_MC) # Simulamos las muestras de la distribución

densidad_norm <- density(muestras_norm) # `density()` aplica el "suavizado"

# Convertimos la densidad en un "tibble" para manejarla más fácilmente 
densidad_normal <- tibble(
  x        = densidad_norm$x, # `x` == variable aleatoria
  densidad = densidad_norm$y
)

# Podemos representar la densidad gráficamente, junto con la curva normal:
densidad_normal |>
  mutate(dens_analitica = dnorm(x)) |>
  ggplot(aes(x, densidad)) +
  geom_line(color = color_defecto) +
  geom_line(aes(y = dens_analitica), color = PALETA[2])

# Obtenemos el valor de la moda:
estimador_map <- densidad_normal |> slice(which.max(densidad))
densidad_max  <- estimador_map |> pull(densidad)
moda          <- estimador_map |> pull(x)
```

El estimador MAP es `{r} moda`, siendo su densidad `{r} densidad_max`.

### Pregunta 10

-   Utilizando las muestras posteriores obtenidas en la pregunta 5, calcula los estimadores MAP para las dos clases, y compáralos con los que obtendrías con las fómulas analíticas.

::: {#respuesta-10 .callout-note}
```{r preg-10}
densidad_clase_1 <- density(muestras_nuevas_1) 
densidad_clase_1_tbl <- tibble(
  x = densidad_clase_1$x,         
  densidad = densidad_clase_1$y 
)
estimador_map_clase_1 <- densidad_clase_1_tbl |> slice(which.max(densidad))  
moda_clase_1 <- estimador_map_clase_1 |> pull(x)  

densidad_clase_2 <- density(muestras_nuevas_2)
densidad_clase_2_tbl <- tibble(
  x = densidad_clase_2$x,
  densidad = densidad_clase_2$y
)
estimador_map_clase_2 <- densidad_clase_2_tbl |> slice(which.max(densidad))
moda_clase_2 <- estimador_map_clase_2 |> pull(x)

map_analitico_clase_1 <- mean(muestras_nuevas_1)   
map_analitico_clase_2 <- mean(muestras_nuevas_2)

# Mostrar resultados
cat("Clase 1:\n")
cat("MAP (suavizado de kernel):", moda_clase_1, "\n")
cat("MAP (analítico):", map_analitico_clase_1, "\n\n")

cat("Clase 2:\n")
cat("MAP (suavizado de kernel):", moda_clase_2, "\n")
cat("MAP (analítico):", map_analitico_clase_2, "\n\n")

```
Con ambos metodos se obtienen valores muy similares, iguales en el caso de la clase 1 y con una minima diferencia en el caso de la clase 2
:::

# Ejercicio 2: Distribuciones Gamma

## Diferencia entre distribuciones

En el texto de @hoff2009 se utiliza una distribución Gamma en un ejemplo comparando las tasas de fertilidad de mujeres de 40 años con y sin título universitario, obtenido de la Encuesta Social General de los EEUU durante los años 1990 [puedes consultar los detalles en el capítulo 3 de @hoff2009].
Las distribuciones posteriores de la tasa de fertilidad de cada grupo son (p. .53):

$$
p(\theta_{sin} | y) = gamma(\theta_{sin}, 219, 112)
$$

$$
p(\theta_{con} | y) = gamma(\theta_{con}, 68, 45)
$$

La distribución Gamma está implementada en R mediante la familia de funciones `*gamma()`: `rgamma()`, `dgamma()`, `pgamma()`, y `qgamma()`.

### Pregunta 11

-   Utilizando un eje horizontal con precisión de .002, representa las dos distribuciones. Determina los límites del eje horizontal según tu propio criterio. Sin ver la forma de la función de densidad, ¿podrías deducir cuál habría de ser alguno de los dos límites del intervalo?

::: {#respuesta-11 .callout-note}
```{r preg-11}
x <- seq(0, 3, by = 0.002)

densidad_sin <- dgamma(x, shape = 219, rate = 112)
densidad_con <- dgamma(x, shape = 68, rate = 45)


library(ggplot2)
tibble(x, densidad_sin, densidad_con) |>
  ggplot(aes(x)) +
  geom_line(aes(y = densidad_sin, color = "Sin título universitario")) +
  geom_line(aes(y = densidad_con, color = "Con título universitario")) +
  labs(
    title = "Distribuciones Posteriores de Tasas de Fertilidad",
    x = "Tasa de Fertilidad",
    y = "Densidad",
    color = "Grupos"
  ) +
  theme_minimal()

```
El limite izquierdo logico podria ser 0, ya que las distribuciones gamma son siempre positivas, tambien podemos tener en cuenta la media y desviacion estandar, la mas alta siendo la de mujeres sin titulo media=1,96 y sd= 0.13, por lo que los limites podrian ser 1,5 y 3,5 ya que estan alejados varias desviaciones de la media 
:::

### Pregunta 12

-   Determina la probabilidad de que las mujeres de 40 años sin título universitario en los 90 en EEUU tuvieran una tasa de fertilidad superior a la de las mujeres con título universitario. Utiliza el método de Monte Carlo con 3 decimales de precisión al 99% de confianza, justificando el tamaño muestral elegido para aproximar las distribuciones posteriores (usa la media para justificar esta precisión). Si lo necesitas, revisa el material complementario del Tema 3 para determinar la varianza de la distribución Gamma.

::: {#respuesta-12 .callout-note}

```{r preg-12-1}

a_sin <- 219
b_sin <- 112
a_con <- 68
b_con <- 45

media_sin <- a_sin / b_sin
var_sin   <- a_sin / b_sin^2

media_con <- a_con / b_con
var_con   <- a_con / b_con^2

var_max <- max(var_sin, var_con)
mcse_objetivo <- 0.0005

S_requerido <- ceiling(var_max / mcse_objetivo^2)
cat("Tamaño muestral necesario:", S_requerido, "\n")


```
Utilizando la siguiente formula despeje la S para poder hacer los calculos

$$ \text{SEM} = \frac{\sigma}{\sqrt{S}} $$ 
```{r preg-12-2}
theta_sin <- rgamma(S_requerido, shape = a_sin, rate = b_sin)
theta_con <- rgamma(S_requerido, shape = a_con, rate = b_con)

prob_sin_mayor_con <- mean(theta_sin > theta_con)

mcse_final <- sqrt(var(theta_sin > theta_con) / S_requerido)

z_99 <- 2.58
ic_99 <- c(
  prob_sin_mayor_con - z_99 * mcse_final,
  prob_sin_mayor_con + z_99 * mcse_final
)

cat("Probabilidad estimada:", round(prob_sin_mayor_con, 3), "\n")
cat("MCSE:", round(mcse_final, 5), "\n")
cat("IC 99%:", round(ic_99[1], 3), "a", round(ic_99[2], 3), "\n")
```

:::

# Referencias
